臺灣臺北地方法院民事判決　　　　　　　96年度訴字第1255號
原　　　告　國立台灣師範大學
法定代理人　甲○○
訴訟代理人　陳明暉律師
　　　　　　郭令立律師
被　　　告　財團法人國立台灣師範大學校友文化基金會
法定代理人　乙○○
訴訟代理人　高進福律師
　　　　　　高涌誠律師
　　　　　　許樹欣律師
上列當事人間返還借用物事件，本院於民國九十六年四月九日言
詞辯論終結，判決如下：
    主  文
被告應將坐落門牌號碼為台北市○○○路○段一二九號之一之國
立台灣師範大學綜合大樓八樓建物全部返還予原告。
訴訟費用由被告負擔。
本判決於原告以新台幣拾萬元供擔保後，得假執行。但被告以
新台幣捌拾壹萬柒仟塈佰貳拾元為原告供擔保後，得免予假執行
。
    事實及理由
壹、程序方面
一、按董事就法人一切事務，對外代表法人。董事有數人者，除
    章程另有規定外，各董事均得代表法人，民法第27條第2項
    後段定有明文，又被告捐助章程第8條明定：「本會董事互
    選一人為董事長，綜理會務，對外代表本會」，有被告捐助
    章程在卷可稽（見第51頁），被告之捐助章程既有董事長對
    外代表法人之規定，並於法人登記事項明定「代表法人之董
    事：乙○○」（見第42頁），故原告法定代理人並無對外代
    表被告之權利，自無雙方代理可言。是被告所辯原告之法定
    代理人甲○○依捐助章程第7條規定身兼被告基金會之當然
    董事，其對外顯有代表被告基金會之權利，原告之法定代理
    人甲○○對外既同時有代表原告與被告之權利，其行為已違
    反民法第106條「禁止雙方代理」之規定云云，並不可採。
二、本件為借用物返還之民事爭議，主管機關並無介入之空間，
    原告提起民事訴訟為正當之權利行使，顯非無權利保護必要
    ，是被告辯稱若被告之行為確實有侵害原告之權利，理論上
    應由原告行文主管機關教育部要求發函糾正被告之行為，原
    告就本案顯然應無權利保護之必要云云，亦不可採。
貳、實體方面
一、原告主張其係坐落門牌號碼台北市○○○路○段129號之一
    之國立台灣師範大學綜合大樓八樓建物之所有權人，系爭建
    物於民國67年8月30日原告第109次行政會議決議無償借予被
    告使用，供校友連絡及聯誼場所。其後，因學校空間不敷使
    用，經原告89年6月27日第77次校務會議臨時會決議收回系
    爭建物，以維護校產之完整。同年9月13日由原告總務處召
    開綜合大樓八樓校友樓管理權收回事宜協商會議，並決議若
    經協商未獲結論，擬提請校務會議撤銷前揭67年第109次會
    議同意借用之決議，俾憑辦理收回。而後，經雙方多次協商
    無效，其後再經原告95年10月4日第313次行政會議決議依法
    收回，並多次通知被告返還均無效果後，再於95年12月11日
    委請律師發函再次表達終止借用關係及催請被告應於96年1
    月1日零時起返還系爭建物，惟屆時被告仍拒絕返還。系爭
    建物前經原告於67年間起即無償交予被告使用迄今，既未定
    期限，亦無法依借貸之目的而定其期限，再加上原告近年來
    因學校空間已不敷使用而有收回重新規劃使用之必要，自得
    終止借用關係並請求返還借用物。又系爭建物之借用關係既
    經終止，原告爰同時本於所有權依民法第767條規定，請求
    返還之。並聲明：被告應將坐落門牌號碼為台北市○○○路
    ○段129號之一之國立台灣師範大學綜合大樓八樓建物全部
    返還予原告，並願供擔保請准宣告假執行。
二、被告辯稱：原告既於67年8月30 日第109次之行政會議決議
    中已確認將系爭綜合大樓第8樓撥交給被告使用之目的，乃
    係作為供海內外校友聯絡及聯誼之場所，而被告亦為此在該
    樓層內成立校友基金會，且迄今仍持續負責管理規劃校友聯
    繫之事宜，顯見依據當初原告將系爭建物撥交給被告使用之
    目的，被告顯然仍在持續進行而未完成，亦即被告就系爭建
    物目前應尚未使用完畢，原告不得擅依民法第470條第2項之
    規定請求被告返還系爭建物；原告事實上就系爭綜合大樓第
    1樓至第5樓之樓層，均有對外出租之行為，且就該大樓之地
    下樓原告亦有委外經營餐廳等情形，因此，本案若果如原告
    所稱係因學校空間不敷使用，始要收回系爭大樓被告所使用
    之樓層以為自用等因，則原告理應就該大樓其餘對外出租之
    樓層亦要求一併收回，方屬合理，然事實上原告竟僅係單純
    要求被告返還系爭樓層，而就其餘樓層對外出租之行為卻置
    之不理，顯見本案原告自稱收回被告所使用之系爭樓層係為
    自用等因，要非屬實，原告欲收回該系爭建物之真正目的，
    乃係欲將該樓層之場地另行委外經營，以增加原告自身之收
    益，原告既非係將系爭建物收回自用，亦未能舉證原告有其
    他符合民法第472條第1款之情事，則原告終止系爭使用關係
    ，並請求被告返還系爭建物，即無理由。並聲明：原告之訴
    及假執行之聲請均駁回，如受不利益之判決，願供擔保，請
    准宣告免為假執行。
三、兩造不爭執之事實：
（一）原告係坐落門牌號碼台北市○○○路○段129號之一之國
      立台灣師範大學綜合大樓八樓建物之所有權人，系爭建物
      於原告67年8月30日第109次行政會議決議無償借予被告使
      用，供校友連絡及聯誼場所。
（二）原告於89年6月27日第77次校務會議臨時會決議收回系爭
      建物，同年9月13日由原告總務處召開綜合大樓八樓校友
      樓管理權收回事宜協商會議，並決議若經協商未獲結論，
      擬提請校務會議撤銷前揭67年第109次會議同意借用之決
      議，俾憑辦理收回。原告又於95年10月4日第313次行政會
      議決議依法收回，並於95年12月11日委請律師發函再次表
      達終止借用關係及催請被告應於96年1月1日零時起返還系
      爭建物。
四、按借貸未定期限，亦不能依借貸之目的而定其期限者，貸與
    人得隨時請求返還借用物，民法第470條第2項定有明文。經
    查，系爭建物於原告67年8月30日第109次行政會議決議無償
    借予被告使用，供校友連絡及聯誼場所等情，有原告提出之
    國立師範大學第109次行政會議紀錄影本在卷可稽（見第13
    頁），是系爭借貸並未定期限，而系爭建物借貸之目的係供
    校友連絡及聯誼場所，基於校友連絡及聯誼係永續性質，是
    亦不能依借貸之目的而定其期限，揆諸前揭規定，原告得隨
    時請求返還借用物，是原告之請求洵屬有據。從而，原告依
    據借用物返還請求權，請求被告將坐落門牌號碼為台北市○
    ○○路○段129號之一之國立台灣師範大學綜合大樓八樓建
    物全部返還予原告，即無不合，應予准許。
五、兩造陳明願供擔保，聲請宣告假執行，經核均無不合，爰分
    別酌定相當擔保金額准許之。
六、結論：原告之訴為有理由，依民事訴訟法第78條、第390條
    第2項、第392條第2項判決如主文。
中　　華　　民　　國　　96　　年　　4 　　月　　23　　日
                  民事第六庭    法　官　郭美杏
以上正本係照原本作成
如對本判決上訴，須於判決送達後20日內向本院提出上訴狀
中　　華　　民　　國　　96　　年　　4 　　月　　24　　日
                    　　　　　　書記官　潘惠梅
